【裁判字號】    89,訴,952
【裁判日期】    950410
【裁判案由】    分割共有物
【裁判全文】
臺灣桃園地方法院民事判決               89年度訴字第952號
原      告  戌○○○
訴訟代理人  康勝男律師
被      告  財政部國有財產局
法定代理人  郭武博
訴訟代理人  甲癸○
複 代理 人  乙○○
參  加  人  國防部軍備局
法定代理人  董翔龍
訴訟代理人  甲辛○
被      告  Ａ○○
被      告  ｏ○○
被      告  ｒ○○
上三人共同
訴訟代理人  鄭志周律師
被      告  Ｅ○○
被      告  卯  ○
被      告  申○○
被      告  巳○○
被      告  未○○
被      告  Ｕ○○
被      告  Ｚ○○
被      告  Ｙ○○
被      告  ｔ○○
被      告  Ｓ○○        原住台北市○○區○○路二八七巷
被      告  Ｖ○○
被      告  午○○○
被      告  Ｉ○○
被      告  Ｄ○○        原住台北市○○○路○段八三號八
被      告  ｐ○○
被      告  ｎ○○
被      告  ｂ○○
被      告  辰○○○
被      告  丁○○
被      告  癸  ○
被      告  子○○
被      告  寅○○
被      告  ｗ○○        原住.
被      告  Ｋ○○○
被      告  ｇ○○
被      告  ｉ○○
被      告  ｊ○○
被      告  ｋ○○
被      告  甲○○
被      告  甲己○○
被      告  甲子○○
被      告  Ｇ○○
被      告  地○○
被      告  ｕ○○
被      告  宙○○
被      告  ｑ○○
被      告  ｍ○○
被      告  Ｍ○○原名陳美存.
被      告  甲甲○
被      告  Ｌ○○
被      告  Ｔ○○
被      告  Ｘ○○
被      告  甲Ｃ○
被      告  甲Ｄ○
被      告  甲Ｆ○
被      告  ｖ○○
被      告  Ｗ○○
被      告  ｘ○○
被      告  Ｂ○○
被      告  ｙ○○
被      告  甲乙○
被      告  甲丁○        原住.
被      告  甲戊○
被      告  甲丙○
被      告  亥  ○
被      告  丑○○
被      告  丙○○
被      告  戊○○
被      告  庚○○
被      告  己○○
被      告  辛○○
被      告  ｌ○○
被      告  黃○○
被      告  ｈ○○原名陳慧芬.
被      告  陳文獻
被      告  Ｐ○○
被      告  壬○○○
被      告  酉○○○
被      告  Ｏ○○        原住台北縣林口鄉○○村○○路一
被      告  ｃ○○        原住.
被      告  Ｃ○○
被      告  ｄ○○        原住.
被      告  Ｑ○○
被      告  Ｒ○○
被      告  甲Ｂ○
被      告  甲天○
被      告  甲地○        原住台北縣五股鄉○○路○段十八
被      告  甲宇○        原住台北縣五股鄉○○路○段十八
被      告  甲卯○
被      告  甲寅○
被      告  甲丑○○
被      告  甲玄○
被      告  甲酉○
被      告  甲戌○
被      告  甲亥○        原住.
被      告  甲未○
被      告  甲辰○
被      告  甲黃○        原住台北縣三重市○○街三一○號
被      告  甲庚○○      原住台北縣三重市○○○路二八巷
被      告  甲Ａ○
被      告  Ｎ○○
被      告  甲午○
被      告  ｆ○○
被      告  甲巳○
被      告  ｅ○○
被      告  甲申○
被      告  ｓ○○
被      告  ａ○○
被      告  Ｆ○○
被      告  ｚ○○
被      告  天○○
被      告  甲Ｅ○
被      告  玄○○
被      告  宇○○
被      告  Ｈ○○
被      告  甲壬○○
被      告  Ｊ○○
被      告  甲宙○○
上列當事人間分割共有物事件，本院判決如下：
    主    文
被告Ｅ○○、卯○、未○○、申○○、巳○○、Ｕ○○、Ｚ○○
、Ｙ○○、Ｓ○○、ｔ○○、Ｖ○○、午○○○、Ｉ○○、Ｄ○○、ｐ○○、ｂ○○、ｎ○○、癸○、子○○、丁○○、辰○○○、寅○○、ｗ○○、Ｋ○○○、ｇ○○、ｉ○○、ｊ○○、ｋ
○○、甲○○、甲己○○、甲子○○、Ｇ○○、地○○、ｕ○○
、宙○○、ｑ○○、ｍ○○、陳美存、甲甲○、甲Ｅ○、玄○○
、宇○○、甲壬○○、Ｊ○○、Ｈ○○、Ｌ○○、Ｔ○○、Ｘ○○、甲Ｃ○、甲Ｄ○、甲Ｆ○、ｖ○○、Ｗ○○、ｘ○○、Ｂ○○、ｙ○○、甲戊○、甲乙○、甲丁○、甲丙○、亥○、丑○○
、丙○○、戊○○、己○○、辛○○、庚○○、ｌ○○、黃○○
、Ａ○○、陳慧芬、Ｐ○○、陳文獻、酉○○○、壬○○○、Ｏ
○○應就繼承陳洵善所有如附表土地應有部分四五０分之九０辦
理繼承登記為公同共有。
被告ｃ○○、Ｃ○○、ｄ○○、Ｑ○○、Ｒ○○應就繼承陳子福
所有如附表土地應有部分四五０分之四五辦理繼承登記為公同共
有。
被告甲Ｂ○、甲天○、甲地○、甲卯○、甲寅○、甲丑○○、甲
宇○、甲玄○、甲酉○、甲戌○、甲亥○、甲辰○、甲未○、甲
黃○、甲Ａ○、ｆ○○、甲宙○○、甲午○、甲巳○、ｅ○○、
Ｎ○○、甲申○、甲庚○○應就繼承賴金信所有如附表土地應有
部分四五０分之二五辦理繼承登記為公同共有。
兩造共有附表所示土地准予分割，分割方法如附圖二所示部分
面積０．一六九二公頃分歸中華民國所有，如附圖二所示部分
面積０．０二一一公頃分歸被告甲Ｂ○、甲天○、甲地○、甲卯
○、甲寅○、甲丑○○、甲宇○、甲玄○、甲酉○、甲宙○○、
甲戌○、甲亥○、甲未○、甲辰○、甲黃○、甲Ａ○、ｆ○○、
甲午○、甲巳○、ｅ○○、Ｎ○○、甲申○、甲庚○○公同共有
，如附圖二所示部分面積０．０三八一公頃分歸被告ｓ○○、
ａ○○、Ｆ○○、ｚ○○、天○○共有，如附圖二所示部分面
積０．０三八一公頃分歸被告ｃ○○、Ｃ○○、ｄ○○、Ｑ○○
、Ｒ○○公同共有，如附圖二所示部分面積０‧０二二八公頃
分歸被告ｏ○○、ｒ○○共有，如附圖二所示部分面積０．０
七六一公頃分歸被告Ｅ○○、卯○、未○○、申○○、巳○○、
Ｕ○○、Ｚ○○、Ｙ○○、Ｓ○○、ｔ○○、Ｖ○○、午○○○
、Ｉ○○、Ｄ○○、ｐ○○、ｂ○○、ｎ○○、癸○、子○○、
丁○○、辰○○○、寅○○、ｗ○○、Ｋ○○○、ｇ○○、ｉ○○、ｊ○○、ｋ○○、甲○○、甲己○○、甲子○○、Ｇ○○、
地○○、ｕ○○、宙○○、ｑ○○、ｍ○○、陳美存、甲甲○、
甲Ｅ○、玄○○、宇○○、甲壬○○、Ｊ○○、Ｈ○○、Ｌ○○
、Ｔ○○、Ｘ○○、甲Ｃ○、甲Ｄ○、甲Ｆ○、ｖ○○、Ｗ○○
、ｘ○○、Ｂ○○、ｙ○○、甲戊○、甲乙○、甲丁○、甲丙○
、亥○、丑○○、己○○、丙○○、辛○○、戊○○、庚○○、
ｌ○○、黃○○、Ａ○○、陳慧芬、陳文獻、Ｐ○○、酉○○○
、壬○○○、Ｏ○○公同共有，如附圖二所示部分面積０．０
一五二公頃分歸原告所有。
訴訟費用由被告財政部國有財產局負擔四百五十分之二百，被告
ｏ○○、ｒ○○各負擔一百分之三，被告Ｅ○○、卯○、未○○
、申○○、巳○○、Ｕ○○、Ｚ○○、Ｙ○○、Ｓ○○、ｔ○○
、Ｖ○○、午○○○、Ｉ○○、Ｄ○○、ｐ○○、ｂ○○、ｎ○○、癸○、子○○、丁○○、辰○○○、寅○○、ｗ○○、Ｋ○○○、ｇ○○、ｉ○○、ｊ○○、ｋ○○、甲○○、甲己○○、
甲子○○、Ｇ○○、地○○、ｕ○○、宙○○、ｑ○○、ｍ○○
、陳美存、甲甲○、甲Ｅ○、玄○○、宇○○、甲壬○○、Ｊ○○、Ｈ○○、Ｌ○○、Ｔ○○、Ｘ○○、甲Ｃ○、甲Ｄ○、甲Ｆ
○、ｖ○○、Ｗ○○、ｘ○○、Ｂ○○、ｙ○○、甲戊○、甲乙○、曾國賨、甲丙○、亥○、丑○○、己○○、丙○○、辛○○
、戊○○、庚○○、ｌ○○、黃○○、Ａ○○、陳慧芬、陳文獻
、Ｐ○○、酉○○○、壬○○○、Ｏ○○連帶負擔四百五十分之
九十，被告ｃ○○、Ｃ○○、ｄ○○、Ｑ○○、Ｒ○○連帶負擔
四百五十分之四十五，被告ｓ○○、ａ○○、Ｆ○○、ｚ○○、
天○○各負擔九百分之十八，餘由原告負擔。
    事    實
甲、原告方面：
一、聲明：
  (一)被告Ｅ○○、卯○、未○○、申○○、巳○○、Ｕ○○、Ｚ
    ○○、Ｙ○○、Ｓ○○、ｔ○○、Ｖ○○、午○○○、Ｉ○○、Ｄ○○、ｐ○○、ｂ○○、ｎ○○、癸○（即李陳銀承
    受訴訟人）、子○○（即李陳銀承受訴訟人）、丁○○（即
    李陳銀承訴訟人）、辰○○○（即李陳銀承受訴訟人）、寅
    ○○、ｗ○○、Ｋ○○○、ｇ○○、ｉ○○、ｊ○○、ｋ○○、甲○○、甲己○○、甲子○○、Ｇ○○、地○○、ｕ○○、宙○○、ｑ○○、ｍ○○、陳美存、甲甲○、甲Ｅ○（
    即陳朝儀承受訴訟人）、玄○○（即陳朝儀承受訴訟人）、
    宇○○（即陳朝儀承受訴訟人）、甲壬○○（即陳朝儀承受
    訴訟人）、Ｊ○○（即陳朝儀承受訴訟人）、Ｈ○○（即陳
    朝儀承受訴訟人）、Ｌ○○、Ｔ○○、Ｘ○○、甲Ｃ○、甲
    Ｄ○、甲Ｆ○、ｖ○○、Ｗ○○、ｘ○○、Ｂ○○、ｙ○○
    、甲戊○、甲乙○、曾國賨、甲丙○、亥○、丑○○、丙○○、戊○○、己○○、辛○○、庚○○、ｌ○○、黃○○、
    Ａ○○、陳慧芬、Ｐ○○、陳文獻、酉○○○、壬○○○、
    Ｏ○○應就附表土地，就被繼承人陳洵善應有部分四五０分
    之九０辦理繼承登記。
  (二)被告ｃ○○、Ｃ○○、ｄ○○、Ｑ○○、Ｒ○○應就附表土
    地，就被繼承人陳子福應有部分四五０分之四五辦理繼承登
    記。
  (三)被告甲Ｂ○、甲天○、甲地○、甲卯○、甲寅○、甲丑○○
    、甲宇○、甲玄○、甲酉○、甲戌○、甲亥○、甲辰○、甲
    未○、甲黃○、甲Ａ○、ｆ○○、甲宙○○、甲午○、甲巳
    ○、ｅ○○、Ｎ○○、甲申○、甲庚○○應就附表土地，就
    被繼承人賴金信應有部分四五０分之二五辦理繼承登記。
  (四)兩造共有附表土地如附圖一所示部分面積０．一六九二公
    頃分歸被告財政部國有財產局所有，如附圖一部分面積０
    ．０二一一公頃分歸被告甲Ｂ○、甲天○、甲地○、甲卯○
    、甲寅○、甲丑○○、甲宇○、甲玄○、甲酉○、甲宙○○
    、甲戌○、甲亥○、甲未○、甲辰○、甲黃○、甲Ａ○、ｆ
    ○○、甲午○、甲巳○、ｅ○○、Ｎ○○、甲申○、甲庚○○共有，如附圖一所示部分面積０．０三八一公頃分歸被
    告ｓ○○、ａ○○、Ｆ○○、ｚ○○、天○○共有，如附圖
    一所示部分面積０．０三八一公頃分歸被告ｃ○○、Ｃ○○、ｄ○○、Ｑ○○、Ｒ○○共有，如附圖一所示部分面
    積０，０二二八公頃分歸被告ｏ○○（即李榮哲承當訴訟人
    ）及ｒ○○（即李榮哲承當訴訟人）共有，如附圖一所示
    部分面積０．０七六一公頃分歸被告Ｅ○○、卯○、未○○
    、申○○、巳○○、Ｕ○○、Ｚ○○、Ｙ○○、Ｓ○○、ｔ
    ○○、Ｖ○○、午○○○、Ｉ○○、Ｄ○○、ｐ○○、ｂ○○、ｎ○○、癸○（即李陳銀之承訴訟人）、子○○（即李
    陳銀承受訴訟人）、丁○○（即李陳銀承受訴訟人）、辰○○○（即李陳銀承受訴訟人）、寅○○、ｗ○○、Ｋ○○○
    、ｇ○○、ｉ○○、ｊ○○、ｋ○○、甲○○、甲己○○、
    甲子○○、Ｇ○○、地○○、ｕ○○、宙○○、ｑ○○、ｍ
    ○○、陳美存、甲甲○、甲Ｅ○（即陳朝儀承受訴訟人）、
    玄○○（即陳朝儀承受訴訟人）、宇○○（即陳朝儀承受訴
    訟人）、甲壬○○（即陳朝儀承受訴訟人）、Ｊ○○（即陳
    朝儀承受訴訟人）、Ｈ○○（即陳朝儀承受訴訟人）、Ｌ○○、Ｔ○○、Ｘ○○、甲Ｃ○、甲Ｄ○、甲Ｆ○、ｖ○○、
    Ｗ○○、ｘ○○、Ｂ○○、ｙ○○、甲戊○、甲乙○、曾國
    賨、甲丙○、亥○、丑○○、己○○、丙○○、辛○○、戊○○、庚○○、ｌ○○、黃○○、Ａ○○、陳慧芬、陳文獻
    、Ｐ○○、酉○○○、壬○○○、Ｏ○○共有，如附圖一所
    示部分面積０．０一五二公頃分歸原告所有。
  (五)訴訟費用由被告負擔。
二、陳述略稱：
  (一)緣附表所示土地，乃兩造及其被繼承人所共有，登記應有部
    分如土地登記謄本所示，又本件附表土地之共有人賴金信、
    陳洵善及陳子福分別於民國（下同）四十五年十二月四日、
    十四年二月二十三日及二十四年十二月十三日死亡，有各該
    戶籍謄本可按，自應由各該繼承人辦理繼承登記後再為分割
    ，先予敘明。
  (二)系爭附表土地係於六十五年十二月三十一日自二六之三地號
    分割，而二六之三地號係六十年八月二十三日自二六之一地
    號分割，二六之一地號又係五十六年十月三十一日自二六地
    號分割，有各該土地謄本可按，五十六年十月二十七日被告
    Ｅ○○、ｌ○○及賴炎、賴長燦將「東對陳玉厝後經隔壁最
    後牆壁外三台尺直至聯合報牆壁邊為界，西至水溝墘離八台
    尺為界，南至聯合報壁外空地為界至孫繼光與李卻等三人購
    買之土地毗連為界」面積一百十坪出售予訴外人李月霞，該
    土地經輾轉出售予原告，其後被告Ｅ○○、ｌ○○及賴炎、
    賴長燦又於六十三年間將「東至阿塗棉被店後面路扣起，西
    至水溝墘圍牆為界，南至排水溝為界，北至甲方（即原告）
    宅後牆壁為界」面積一百坪售予原告，此亦有各該土地買賣
    契約書可稽，足認系爭土地原有分管之事實，是以姑不論上
    開買賣之土地因被告Ｅ○○等人未辦理繼承登記無法為所有
    權移轉登記，被告等仍應受契約之拘束，併予敘明。
  (三)兩造共有之系爭土地，並無不予分割之約定，又無不能分割
    之情形，爰依民法第八百二十三條規定，請求為原物分割。
    至於國防部軍備局所主張附圖二分割方案，以及被告ｒ○○
    、ｏ○○所引用原先李榮哲所主張之附圖三分割方案，均造
    成原告所分得之土地變成袋地，於法未合，是以原告主張應
    採附圖一分割方案，俾符法制。惟原先共有人李榮哲將其應
    有部分出售現被告ｒ○○與ｏ○○，其等竟不顧原告於共有
    地上創辦育林幼稚園並興建建物使用多年之事實，在法院尚
    未完成分割判決之際，即不分緣由至幼稚園內打樁劃界，並
    將部分教學設備拆除破壞，經報警後目前由台灣桃園地方法
    院檢察署以九十四年偵字第一五二二八號毀損案偵查中，如
    照原先附圖一方案，原告與被告ｒ○○、ｏ○○將成鄰居，
    預見將引狼入室禍延子孫，故不得已再提出新分割方案如附
    圖四，作為原告主張之方案，惟原告聲明仍相同。
三、證據：提出土地登記謄本一份、異動索引一份、不動產買賣
    契約書影本四份、繼承系統表三份、附圖一份、全體被告與
    被繼承人戶籍謄本、分割協調會紀錄影本一份、台灣高等法
    院八十七年度上字第六四六號民事判決影本一份為證。
乙、被告方面：
壹、被告ｒ○○、ｏ○○與Ａ○○方面：
一、聲明：(一)原告之訴駁回；(二)兩造共有附表土地之分割方法如
    附圖三所示：編號部分土地，分歸被告ｒ○○、ｏ○○所
    有；編號部分土地，分歸原告所有；編號部分土地，分
    歸被告Ａ○○及其他陳洵善繼承人共有，其應有部分按各應
    繼分之比例定之；編號部分土地，分歸陳子福之繼承人所
    有；編號部分土地，分歸ｓ○○等五人所有；編號部分
    土地，分歸賴金信繼承人所有；編號部分土地，分歸中華
    民國所有；(三)訴訟費用由原告負擔。
二、陳述略稱：
  (一)按原告起訴狀中所主張之分割方法，其分割圖面誤差過大，
    確與按各共有人土地應有部分或土地坪數之比例明顯不符，
    致生判讀時之困難，查其用意似欲將土地作細長條式分割，
    惟細長條形土地除非作為通行道路之用外，難為其他利用，
    已嚴重減損該地之經濟價值，違背「物盡其用、地盡其利」
    之物權法最高指導原則，況若徹底作長條形分割時，其寬度
    幾乎僅容一或兩台機車勉強通行，無從為合理之經濟利用，
    對絕大部分共有人不利，極不合理，顯非適當之分割方法，
    此其一。
  (二)原告自商議分割時起，即曾應允將相當於附圖三編號部分
    土地分歸李榮哲所有，向無爭議，復查本案除財政部國有財
    產局外，其他被告所提之分割方案，均表示願將如附圖三編
    號部分土地分歸李榮哲所有，顯見此一分配方式應符合共
    有人間之共識及共同利益，殆無疑義，李榮哲既將應有部分
    出售被告ｒ○○、ｏ○○，即應由被告ｒ○○、ｏ○○共同
    分得附圖三編號土地，詎原告所主張之分割方法，竟違背
    前述共識，且不符合共有人之公平或土地經濟利用效益，顯
    非適當之分配方法，此其二。
  (三)李榮哲之土地分配位置為附圖三編號部分，除係原告所曾
    應允且為Ｅ○○等眾被告共同提出之共通分割方法外，財政
    部國有財產局即軍方亦應無反對之正當理由，蓋軍方事實上
    占用系爭土地數十年，卻未曾善盡管理之責，致增今日分割
    之困難，實在沒有只求軍方土地完整，不顧其他共有人土地
    細碎零散，與民爭利之理，殊堪確認，此其三。
  (四)末查，緊鄰附表土地同地段二五之一及二九之二地號等土地
    ，亦為軍方所有，與附圖三編號之軍方可配得土地緊密相
    連，其整體土地與道路已有適切之連接，實無損其使用利益
    及經濟價值，此其四。
  (五)基此，原告於起訴狀所主張分割方案，欲將財政部國有財產
    局即原軍方所管領之土地，以單一垂直線方式劃定及編配於
    系爭土地左側，顯非必要，並造成其他共有人配得土地呈細
    長條式分割，嚴重減損土地經濟價值，既不公平且不合乎全
    體共有人之利益。
  (六)被告所提如附圖三之分割方法，符合原告的經濟效用及利益
    。因原告於系爭土地，如附圖三編號，建有房屋，經營「
    育林幼稚園」，有照片為證，並經本院勘驗屬實，而鄰地即
    同段二六之五地號土地，亦在原告占有使用中，原告藉此可
    通往道路，故實際上並無袋地的問題。
  (七)參加人國防部軍備局所提方案固非無據，然而該部管理的同
    段二五之一等大片土地，都是以低價徵收前人的農田而來，
    但四十餘年來，不見該部興建一屋一瓦，迄今仍在荒蕪中，
    不僅浪費民脂民膏，而且造成重大損失，如今僅存的少許土
    地，該部不宜爭執，以利系爭土地的分配利用。
三、證據：提出分割圖一份、示意圖影本一份、附圖、照片兩幀
    為證。
貳、被告甲酉○方面：被告甲酉○未於最後言詞辯論期日到場，
    前曾到場陳述略稱：不同意原告起訴狀之分割方案，亦不同
    意國防部軍備局的分割方案，希望國防部軍備局能夠讓步給
    百姓有充分的臨馬路面寬，而原告起訴狀的分割方案與國防
    部軍備局分割方案類似，會造成狹長土地而不利使用。
參、被告Ｘ○○方面：被告Ｘ○○未於最後言詞辯論期日到場，
    前曾到場聲明及陳述如下：
一、聲明：(一)駁回原告之訴；(二)訴訟費用由原告負擔。
二、陳述：被告Ｘ○○同意如附圖三所示之分割方法。
三、證據：提出分割圖一份為證。
肆、被告甲丙○方面：被告甲丙○未於最後言詞辯論期日到場，
    前曾到場陳述略稱：對本件分割案不清楚。
伍、被告財政部國有財產局方面：被告財政部國有財產局未於最
    後言詞辯論期日到場，前曾到場聲明及陳述如下：
一、聲明：(一)駁回原告之訴；(二)訴訟費用由原告負擔。
二、陳述略稱：本件原告所主張之分割，應由管理機關國防部軍
    備局來辦理，因有軍事上之考量。
三、證據：提出公文函影本一份為證。
陸、被告財政部國有財產局之參加人國防部軍備局方面：
一、聲明：求為判決如主文所示。
二、陳述略稱：
  (一)臨路面寬應以共有人應有部分比例計算，附圖一與附圖三的
    分割方案會導致參加人管理之國有土地完全不臨路，並不公
    平。採用附圖二分割方案除便於營區整體規劃及管理使用外
    ，亦兼顧面臨道路及裏地，符合公平原則。
  (二)當初徵收土地是陸軍總部徵收的，徵收的目的是為使美軍協
    助我國國防任務，並非沒有使用。照應有部分之比例計算臨
    路的比例較為公平。
三、證據：提出地籍位置圖一份為證。
丙、本院依原告及國防部軍備局之聲請勘驗現場與測量，並依職
    權調閱全體被告最新戶籍謄本，並調閱本院六十二年執字第
    五六八之一號假扣押執行卷。
    理    由
一、程序方面：
  (一)按就兩造之訴訟有法律上之利害關係之第三人，為輔助一造
    起見，於該訴訟繫屬中，得為參加，民事訴訟法第五十八條
    定有明文。本件共有人中包括「中華民國」，原告因而將財
    政部國有財產局列為被告，管理機關國防部軍備局因有法律
    上利害關係而參加訴訟，輔助被告財政部國有財產局，程序
    上並無不合。
  (二)復按「當事人死亡者，訴訟程序在有繼承人、遺產管理人或
    其他依法令應續行訴訟之人承受其訴訟以前當然停止。」、
    「他造當事人，亦得聲明承受訴訟。」，民事訴訟法第一百
    六十八條、第一百七十五條第二項定有明文。本件被告陳朝
    儀、李陳銀於訴訟進行中過世，原告聲明由其等之繼承人承
    受訴訟，程序亦無不合。
  (三)再按訴狀送達後，原告不得將原訴變更或追加他訴，但該訴
    訟標的對於數人必須合一確定時，追加其原非當事人之人為
    當事人者，不在此限，民事訴訟法第二百五十五條第一項第
    五款定有明文。本件被告甲宙○○為賴金信繼承人之一，為
    必要共同訴訟人，原告於九十三年四月三十日追加甲宙○○
    為被告，程序亦無不合。
  (四)又按「訴訟繫屬中為訴訟標的之法律關係，雖移轉於第三人
    ，於訴訟無影響。但第三人如經兩造同意，得聲請代當事人
    承當訴訟。」，民事訴訟法第二百五十四條第一項定有明文
    。本件原先之共有人李榮哲於訴訟進行中將其應有部分移轉
    於ｒ○○、ｏ○○，而李榮哲之訴訟代理人與原告之訴訟代
    理人兩造均同意由ｒ○○、ｏ○○代李榮哲承當訴訟（參見
    本院九十四年九月十九日言詞辯論筆錄），故此承當訴訟程
    序上亦無不合。
  (五)末按訴狀送達後，原告不得將原訴變更或追加他訴，但因情
    事變更而以他項聲明代最初之聲明者，不在此限，民事訴訟
    法第二百五十五條第一項第四款定有明文。本件因前揭被告
    陳朝儀、李陳銀過世，李榮哲移轉應有部分，以及追加被告
    甲宙○○之事由，原告實有配合變更聲明之必要，程序上亦
    無不合。
  (六)除被告ｒ○○、ｏ○○與Ａ○○外，其餘被告經合法通知未
    於言詞辯論期日到場，核無民事訴訟法第三百八十六條各款
    所列之情形，爰依原告之聲請，由其一造辯論而為判決。
二、原告主張意旨略以：如附表所示共有土地，共有人並無不予
    分割之約定，請求判決准予分割，分割方案原請求如附圖一
    所示，然因ｒ○○、ｏ○○二人自李榮哲受讓附表土地應有
    部分後，竟不待法院判決，擅自打樁劃界並毀損原告所營育
    林幼稚園內教學設備，原告不願與該二人為鄰，故重新提出
    分割方案如附圖四所示云云。被告ｒ○○、ｏ○○、Ａ○○
    與Ｘ○○答辯意旨則以：如附表所示共有土地，應採附圖三
    之分割方案較為公平云云。參加人國防部軍備局輔助財政部
    國有財產局答辯意旨則以：附圖一與附圖三之分割方案會造
    成中華民國分得之土地不鄰路，有失公平，應以附圖二之分
    割方案較為公平等語。被告甲酉○答辯意旨則以：附圖二之
    分割方案與民爭利並非妥適，希望國防部軍備局能夠讓步給
    百姓有充分的臨馬路面寬云云。被告甲丙○答辯稱：對本分
    割案不清楚云云。
三、附圖一與附圖三之分割方案，刻意損害共有人中華民國之權
    利，附圖四之分割方案，刻意損害被告ｒ○○與陳維卿，均
    顯失公平亦不符誠信：
  (一)按「權利之行使，不得違反公共利益，或以損害他人為主要
    目的。行使權利，履行義務，應依誠實及信用方法。」，民
    法第一百四十八條定有明文。
  (二)本件原告訴之聲明係主張附圖一之分割方案，被告ｒ○○、
    ｏ○○、Ａ○○、Ｘ○○係主張附圖三之分割方案，被告甲
    酉○主張採行財政部國有財產局不分臨路面寬之分割方案，
    惟查：(1)根據原告所提八十六年十二月二十三日分割協調會
    紀錄內容顯示，原告本人與被告ｒ○○、ｏ○○之前手李榮
    哲均曾參與會議，且均同意如附圖二分割方案部分歸於國
    有之原則下，由原告提起分割共有物訴訟，然本件訴訟進行
    中，原告訴之聲明改主張附圖一分割方案，李榮哲則改主張
    附圖三分割方案，而為被告ｒ○○、ｏ○○援用主張，實有
    悖於誠信原則；(2)再就實質內容而論，附表土地應有部分最
    多之共有人是中華民國，附圖一與附圖三之分割方案，卻將
    不臨路之後段土地全部歸於國有，刻意損害之情至明，故本
    院認為附圖一與附圖三之方案均非可採。
  (三)原告因與被告ｒ○○、ｏ○○發生爭議，於九十五年三月十
    五日另行提出附圖四之分割方案，此方案雖已保障財政部國
    有財產局臨路之基本權利，但故意將被告ｒ○○、ｏ○○應
    分得土地規劃為後段土地，顯因私怨而刻意提出不利被告ｒ
    ○○、ｏ○○之方案，既不公平合理，即屬不足採，亦無就
    此方案履勘測量之必要。
四、在考量臨路面寬與避免分配狹長土地之雙重考量下，袋地實
    屬無可避免，本院認附圖二之分割方案較為公平合理，應屬
    可採，說明如下：
  (一)就附表土地而論，如所有共有人臨路面寬均按應有部分比例
    計算分配，除中華民國外，其他當事人所分得之土地，勢必
    成為狹長型而不利土地使用，則為免除此種狀況，袋地之發
    生實屬無可避免，合先敘明。
  (二)經核參加人所主張附圖二分割方案，各當事人分得土地均較
    為方正，且被告ｒ○○、ｏ○○分得之土地上，建物僅佔用
    到一平方公尺，原告與被告ｒ○○、ｏ○○間未來之糾紛亦
    得有效避免，故本院綜合全情，認為附圖二之分割方案較為
    公平合理，應屬可採。
  (三)附帶說明者，附表土地其他登記事項記載：「本土地上蘇翠
    琴之建物經桃園地方法院62年度執字第568 之1 號強制執行
    事件禁止債務人：蘇翠琴，所有權移轉及設定他項權利處分
    」等語，然經本院調卷查證結果，該強制執行事件債權人中
    央日報社股份有限公司業已於七十五年四月十日撤回強制執
    行，桃園縣桃園地政事務所七十五年五月二十三日並覆函稱
    已塗銷查封登記完畢，顯見前揭禁止建物處分之記載係漏未
    塗銷，對本件分割案應無影響。
五、本件事證已明，兩造之其他攻擊防禦方法，對於本件判決結
    果無影響，爰不一一論述，併此敘明。
六、據上論結，本件原告之訴為有理由，並依民事訴訟法第三百
    八十五條第一項前段、第八十條之一、第八十五條第一項、
    第二項，判決如主文。
中    華    民    國    95     年    4     月   10    日
                民事第三庭法  官  文衍正
上列正本係照原本作成
如對本判決上訴，須於判決送達後20日內向本院提出上訴狀
中    華    民    國    95     年    4     月   10    日
                          書記官  曾建中
附表：坐落桃園縣龜山鄉○○○○○段二六之八地號，地目溜，
      面積三八０六平方公尺之土地。


司法院資訊處製作；財團法人民間司法改革基金會備份。
